臺灣高等法院民事判決　　　95年度建上易21號
上　訴　人　穎聯工程股份有限公司
法定代理人　甲○○
訴訟代理人　劉立鳳律師
複　代理人　劉樹志律師
被 上訴 人　秦進旺即萬達工程行
訴訟代理人　乙○○
上列當事人間請求給付工程款事件，上訴人對於中華民國95年3
月7日臺灣桃園地方法院93年度訴字第854號第一審判決提起上
訴，經本院於96年4月24日言詞辯論終結，判決如下：
    主      文
原判決關於命上訴人給付之金額超過新台幣貳拾柒萬柒仟玖佰柒
拾捌元本息部分，及該部分假執行之宣告，暨命上訴人負擔訴訟
費用之裁判均廢棄。
上開廢棄部分，被上訴人在第一審之訴及假執行之聲請均駁回。
其餘上訴駁回。
第一、二審訴訟費用由被上訴人負擔十之七，餘由上訴人負擔。
    事實及理由
一、本件上訴人聲明求為判決：(一)原判決關於不利上訴人部分廢
    棄。(二)上開廢棄部分，被上訴人第一審之訴及假執行之聲請
    均駁回。
    被上訴人聲明求為判決：上訴駁回。
二、被上訴人起訴主張：上訴人於民國 (下同)90 年6月間委託
    伊施作訴外人亞昕開發科技股份有限公司 (下稱亞昕公司)
    位於台北縣林口鄉○○○路○段230巷7至17號軒昂工地之水
    電管線工程 (下稱系爭工程)，依雙方協議，由伊出工並提
    供小五金（鐵絲、鐵釘、螺絲釘等）及另件，其餘材料由上
    訴人提供，約定工程款為新台幣 (下同)603 萬4,000元，嗣
    於91年3月間至10月間因陸續追加工程，而加計工程款19萬
    9,462元，是上訴人應給付之工程款共計623萬3,462元，扣
    除上訴人已支付之485萬7,885元，上訴人尚積欠伊137萬
    5,577元，由於系爭工程及追加工程均已完工驗收，亞昕公
    司並將上開施作完畢之房屋對外銷售，而被上訴人亦已自亞
    昕公司領回保固金，顯見系爭工程及追加工程之施作均無瑕
    疵，上訴人依約自應給付伊其餘之工程款等情，爰依承攬關
    係，求為命上訴人給付92萬7,978元及自起訴狀繕本送達之
    翌日即93年7月19日起至清償日止，按年息5%計算利息之判
    決(另超過上開金額之請求，業經原審判決被上訴人敗訴確
    定) 。
    上訴人則以：亞昕公司起造之軒昂 (後改名御金香)工地，
    由國原營造股份有限公司 (下稱國原公司)承造，並將部分
    工程轉包予伊，伊再將系爭工程轉包予被上訴人。系爭工程
    固已完工，伊並領回保固金，惟被上訴人在完工前之91年7
    月間起，即有施作遲延之情形，致伊必須另行雇工代為施作
    ，或由國原公司代為施作後抵扣伊之工程款，共計花費51萬
    465元，故被上訴人實際完工而得請求之工程款，應為552萬
    3,535元 (603萬4,000元－51萬465元)，又伊以給付薪資之
    名義，給付予系爭工程之實際施工人即被上訴人兄弟乙○○
    (下稱乙○○)之65萬元，亦為系爭工程款之一部分，故伊已
    給付之工程款金額為575萬6,022元，是被上訴人應無剩餘之
    工程款可得請求。縱認上開65萬元並非工程款，伊亦已給付
    510萬6,022元，是被上訴人僅餘41萬6,022元 (552萬3,535
    元－510萬6,022元)之工程款可得請求，惟系爭工程存有瑕
    疵，甚至造成住戶損害，而由伊自行雇工修補及賠償損害，
    共計支出70萬8,650元，依民法第493條第2項、第495條第1
    項規定，伊亦得請求被上訴人償還及賠償上開金額，爰依法
    主張抵銷等語，資為抗辯。
三、經查被上訴人主張系爭工程為上訴人轉包予伊施作，並約定
    工程款為603萬4,000元，而系爭工程業已完工，保固金亦由
    上訴人領回之事實，業據其提出工程階段付款表為證 ( 見
    原審卷77頁)，且為上訴人所不爭執，固堪信為真實。
四、被上訴人另主張上訴人所給付之工程款僅有485萬7,885元等
    語；上訴人則予以否認，並以前揭情詞置辯。經查：
(一)、按承攬報酬應於工作交付時給付之，無須交付者，應於工作
    完成時給付之，民法第505條第1項定有明文。兩造既對於系
    爭工程業已完工，上訴人並已領回系爭工程保固款之事實均
    不爭執，則依上開規定，上訴人自負有給付承攬報酬予被上
    訴人之義務。上訴人固抗辯：系爭工程係由伊另行雇工完成
    ，而非由被上訴人完成云云，惟經衡酌上訴人此部分之抗辯
    縱令屬實，亦僅涉及被上訴人所得請之工程款數額，仍不能
    據以否定系爭工程業已完工之事實，是上訴人所為此部分之
    抗辯，尚不足取。
(二)、上訴人於系爭工程中，已給付被上訴人575萬6,022元之事實
    ，有上訴人所提出，且為上訴人所不否認為真正之統一發票
    及上訴人公司91年各類所得清冊為證 (見原審卷39至48頁)
    ，應屬真實。雖被上訴人主張：上開金額係包括上訴人向伊
    購買線材之費用5萬694元，以及上訴人委請乙○○雇工至其
    他工地施作之點工費用84萬7,443元，上訴人實際所給付之
    系爭工程款僅為485萬7,885元云云。惟查，被上訴人主張之
    上開線材費用5萬694元，及點工費用84萬7,443元之其中19
    萬7,443元，業經原審認定亦屬系爭工程款之一部分，而判
    決被上訴人就上開金額即24萬8,137元 (即5萬694元＋19 萬
    7,443元)之請求敗訴確定，是被上訴人自不得再為相異之主
    張。至被上訴人主張之上開點工費用84萬7,443元之其餘65
    萬元 (即84萬7,443元－19萬7,443元)部分，被上訴人既自
    認已由乙○○收受 (見本院卷92頁、105頁)，則衡諸乙○○
    既為系爭工程之實際施作人，且經手系爭工程之估價作業及
    領款作業，有兩造所不否認為真正之支票簽收紀錄、計價單
    及估價單為證 (見本院卷39至60頁)，足認被上訴人就系爭
    工程之相關事宜，已授權乙○○代為處理，是依民法第103
    條規定，乙○○自得代被上訴人為意思表示或受意思表示，
    故上訴人交付65萬元予乙○○之行為，實與交付被上訴人本
    人無異，從而，上訴人所為上開65萬元亦係清償系爭工程款
    之抗辯，即屬可取。
(三)、雖被上訴人另主張上開65萬元係上訴人委託乙○○雇工至其
    他工地施作所交付之點工費用云云。惟按當事人主張有利於
    己之事實者，就其事實有舉證之責任，民事訴訟法第277條
    第1項前段定有明文。上訴人既已證明有交付65萬元予被上
    訴人以清償系爭工程款之事實，已如上述，被上訴人如欲加
    以推翻，依上開說明，自應就上開65萬元並非清償工程款之
    有利於己之事實，負舉證責任。但查，被上訴人就上開主張
    ，固提出由乙○○製作之工作表暨點工天數費用計算明細表
    ，以及領款及發票對照表為證 (見原審卷126至151、153頁
    ；本院卷81、82、121頁)，然姑不論其真實性已為上訴人所
    否認，即互核上開點工天數費用計算明細表與領款及發票對
    照表，亦可明顯發現二者所記載之點工費用總數不同，前者
    為85萬6,480元，後者則為53萬812元，且均與被上訴人上開
    主張之65萬元不符，是上開文件顯難據為有利於被上訴人之
    認定。又證人即工人黃昆豪在原審所證稱：「我是有做 (歌
    德花園)幾天」、「我有去過聯茂 (電子)與五福三街 (39
    號)的工地，聯茂是誰的工程我不知道，但是是李生先 (指
    上訴人法定代理人甲○○)帶我們去的，五福三街 (39號)好
    像是工地主任某個親戚家的工程」、「我沒有看過 (工作表
    )」 (見原審卷244、245頁)；及證人即工人施順能在原審所
    證稱：「除了五福三街39號以外，其他 (歌德花園、聯茂電
    子、冠華電子新竹廠或楊梅廠)都有 (去施工)」、「 (冠華
    電子)楊梅廠我去一、二天而已、(冠華電子)新竹廠去三、
    四天... 聯茂電子的部分有做穎聯及乙○○的工」 (見原審
    卷271、272頁)，固與上訴人在原審所自認上開工地均為其
    所承包之工程相符 (見原審卷227頁)，然經衡酌證人黃昆豪
    、施順能所為之上開證言，僅能證明彼等曾至上開工地施作
    ，尚不足以據為證明上訴人委請乙○○代為雇工至上開工地
    施工之工資即係65萬元，是彼等所為之上開證詞，仍不足據
    為有利於被上訴人之認定。被上訴人雖復主張：乙○○所開
    立之估價單均有記載請款明細及他件工程之點工費用計算，
    而估價單均由上訴人持有，應由上訴人提出說明，否則應依
    民事訴訟法第345條之規定，認伊之主張為正當云云，惟此
    既據上訴人所否認，且徵諸被上訴人在原審為證明兩造間有
    追加工程 (此部分亦據原審判決被上訴人敗訴確定)，曾提
    出估價單16紙為證 (見原審卷78至93頁)，足見被上訴人主
    張估價單均由上訴人所持有云云，並不實在，是其所為此部
    分之主張，亦不足取。從而，被上訴人既不能證明上訴人所
    交付之上開65萬元為點工費用，應認上訴人已給付予被上訴
    人之系爭工程款金額，應為575萬6,022元。(即485萬7,885
    元＋24萬8,137元＋65萬元)。兩造約定之系爭工程款為603
    萬4,000元，扣除上訴人已給付之575萬6,022元後，被上訴
    人對於上訴人尚有27萬7,978元之工程款債權存在。
(四)、雖上訴人抗辯：被上訴人就系爭工程尚有如附表一扣款明細
    表所示之工項並未施作完成，而由伊或國原公司代為施作，
    共計花費51萬465元，此部分既非由被上訴人實際施作，被
    上訴人自不得請求伊付款云云，並提出售後服務受理單、統
    一發票、營業人銷貨退回進貨退出或折讓證明單、工資月報
    表、各類所得扣繳免扣繳憑單、估價單、對帳單及請款單為
    證 (見原審卷196至209頁；本院卷136 至158、16 8、169頁
    )，惟為被上訴人所否認，經查：1.附表一所示項次1、15、
    17 部分：上開經核即係上訴人所提出之上開92年1月20日及
    同年2月21日售後服務受理單記載之客戶反應事項 (見原審
    卷196、199頁)，足見上開工項均屬系爭工程完工後之瑕疵
    修補工項，而非系爭工程完工前之代為施作工項。2.附表一
    所示項次31、36、41部分：系爭工程範圍僅限於被上訴人在
    原審所提出之工程階段付款表所載工項 (見原審卷76、77頁
    )，既為兩造所不爭執 (見原審卷360頁)，而附表一所示項
    次31施工期間垃圾清潔點工、項次36中庭大門弱電出口、項
    次37一樓公設攝影機、項次41電信預埋管理開挖費等項，經
    核均未載明於上開工程階段付款表中，自不能認為係屬被上
    訴人應完成之工項。3.附表一所示項次32、35、38、39、40
    、42、43、44、48部分：上訴人就上開工項，僅提出其以電
    腦程式製作之工資月報表及各類所得扣繳免扣繳憑單為證 (
    見本院卷146至152、168、169)，惟此既為被上訴人所否認
    ，而上訴人復不能另舉證以實其說，是上開文件尚不足以據
    為有利於上訴人之認定。4.附表一所示項次33部分：上訴人
    固提出兆盛鐵箱有限公司所開立之統一發票、估價單及對帳
    單為證 (見本院卷153至156頁)，證明其有購買拉線箱之事
    實，惟查上開統一發票共有3張，其開立日期分別為91年1月
    22 日、同年2月18日及同年91年4月16日，而依上訴人所提
    出之被上訴人領款及交付發票明細表 (見本院卷70、71頁)
    ，上訴人自90年7月10日起，至91年11月17日止，共有22次
    計付工程款予被上訴人，果上訴人確有代被上訴人購買上開
    拉線箱之情事，則何以上訴人未及時將該部分之貨款抵扣工
    程款？此顯與常情有悖，從而，縱認上訴人確曾代付上開貨
    款，亦不足以證明被上訴人迄今尚積欠上訴人此部分之貨款
    。5.附表一所示項次46部分：此工項係記載A2公廁天花板漏
    水(地排管路未接)，惟上訴人所提出以證明之統一發票品名
    ，卻係記載「通水管」 (見本院卷158頁)，互核並不相符，
    況參諸上訴人在原審所提出之扣款明細總表中，就本項之備
    註說明欄係記載「楊柏林，林口鄉○○○路○段230巷7號2
    樓」 (見原審卷195頁)，顯見此部分之施工，亦屬系爭工程
    完工後之瑕疵修補工項，而非系爭工程完工前之代為施作工
    項。據上，上訴人所為伊或國原公司有代被上訴人完工之上
    開抗辯，全不足取。
(五)、雖上訴人另抗辯：系爭工程存有瑕疵，並造成住戶損害，而
    由伊自行雇工修補及賠償損害，共計支出70萬8,650元，爰
    依民法第493條第2項、第495條規定，請求被上訴人償還或
    賠償損害云云，並提出附表二所示扣款明細表、售後服務受
    理單、各類所得扣繳免扣繳憑單、工資月報表、銷貨請款明
    細表、支票、估價單、統一發票為證 (見原審卷196至209
    頁；本院卷170、199、205至207頁)。惟按承攬工作有瑕疵
    者，定作人得定相當之期限，請求承攬人修補之；承攬人不
    於上開期限內修補者，定作人得自行修補，並得向承攬人請
    求償還修補必要之費用；如修補所需費用過鉅者，承攬人得
    拒絕修補，民法第493條定有明文。此所謂定作人得自行修
    補，係以承攬人不於定作人所定之期間內修補，或拒絕修補
    為其要件。良以定作人既願訂定承攬契約而將其工作委由承
    攬人承製，顯見對於工作瑕疵之補完，亦以承攬人有較強之
    修繕能力，能夠以較低廉之成本完成修補，定作人倘未先行
    定期催告承攬人是否修補瑕疵，自不容其逕自決定僱工修補
    ；此不獨就契約係締約雙方以最低成本獲取最大收益之經濟
    目的所必然獲致之結論，且就避免使承攬人負擔不必要之高
    額費用之公平原則而言，自乃不可違背之法則（最高法院86
    年度台上字第2298號判決參照）。經查，上訴人所為曾以電
    話通知被上訴人修補系爭工程瑕疵之抗辯，已為被上訴人所
    否認。雖證人即上訴人之法定代理人甲○○之配偶洪淑梅在
    原審證稱：「我們都是以電話聯絡 (修補)，聯絡的對象是
    乙○○」 (見原審卷225頁)，惟此亦據證人乙○○在原審予
    以否認 (見原審卷223頁），而上訴人復不能另行提出曾定
    期催告被上訴人修補系爭工程瑕疵之事證，則其所為此部分
    之抗辯，亦不足取。從而，縱上訴人有逕行僱工修補而支出
    費用之事實，依上開說明，上訴人亦不得依民法第493條第2
    項規定，請求被上訴人償還。
(六)、末按因可歸責於承攬人之事由，致工作發生瑕疵者，定作人
    除得依民法第493條及第494條規定，請求修補或解除契約，
    或請求減少報酬外，並得請求損害賠償，民法第495條第1項
    固定有明文，惟定作人一方面請求修補，一方面請求賠償之
    損害，係指因修補致工作完成遲延所生之損害而言，其性質
    上係屬因遲延給付所生之損害（最高法院81年度台上字第
    2966號判決參照)。惟經核上訴人所提出之附表二所示扣款
    明細表所列各項，無一係屬於因修補致系爭工程完成遲延所
    生之損害，是上訴人亦不得依民法第495條第1項規定，請求
    被上訴人賠償如附表二扣款明細表所示之費用70萬8,650元
    。從而，上訴人自無從據以主張抵銷被上訴人對其之27 萬
    7,978元工程款債權。
五、綜上所述，被上訴人本於承攬關係，請求上訴人給付27 萬
    7,978元，及自起訴狀繕本送達之翌日即93年7月19日起，至
    清償日止，按年息5%計算之利息部分，自屬應予准許；至超
    過上開部分 (除確定部分外)之請求，即屬不應准許。從而
    ，原審就上開應予准許部分，所為上訴人敗訴之判決，並無
    不合，上訴論旨指摘原判決此部分不當，求予廢棄改判，為
    無理由；就上開不應准許部分，所為上訴人敗訴之判決，尚
    有未洽，上訴論旨指摘原判決此部分不當，求予廢棄改判，
    為有理由。
六、至兩造其餘之攻擊或防禦方法及未經援用之證據，經本院斟
    酌後，認為均不足以影響本判決之結果，自無逐一詳予論駁
    之必要，併此敘明。
七、據上論結，本件上訴為一部有理由，一部無理由，依民事訴
    訟法第450條、第449條第1項、第79條，判決如主文。
中　　華　　民　　國　　96　　年　　5　　月　　 15　　日
                    民事第六庭
                        審判長法　官  林鄉誠
　　  　　　　　　　　　  　　法　官  楊豐卿
　　　  　　　　　　　　  　　法　官  許紋華
正本係照原本作成。
不得上訴。
中　　華　　民　　國　　96　　年　　5　　月　　 16　　日
　　　　　　　　　　　　　　　書記官  潘大鵬
